【裁判字號】    95,簡上,117
【裁判日期】    950928
【裁判案由】    給付退休鼓勵金
【裁判全文】
臺灣臺北地方法院民事判決             95年度簡上字第117號
上  訴  人  台北市私立開南高級商工職業學校
法定代理人  甲○○
訴訟代理人  彭正元律師
            林志強律師
被上訴人    乙○○
上列當事人間請求給付退休鼓勵金事件，上訴人對於本院臺北簡
易庭中華民國94年12月22日94年度北簡字第42344號第一審判決
提起上訴，本院於95年9月14日言詞辯論終結，判決如下：
    主  文
上訴駁回。
第二審訴訟費用由上訴人負擔。
    事  實
一、被上訴人主張：被上訴人受聘於上訴人台北市私立開南高級
    商工職業學校，擔任專任教師多年。上訴人逼迫被上訴人提
    前退休，然被上訴人距強制退休年限尚有16年餘，所受損害
    超過新台幣（下同）1,600餘萬，損失不貲。又被上訴人於
    91年8月1日退休時，上訴人支付其他退休同仁7個月鼓勵退
    勵金（以每月本薪新台幣4萬4,320元計算），上訴人卻未支
    付被上訴人鼓勵金，經催討亦無下文。依上訴人91年6月12
    日第16屆董事會第34次董事會臨時論事項，應發給提前退休
    者五個月的本薪優惠金；該次會議經台北市政府教育局核備
    。被上訴人同事分別有三、五、七個月的優惠金，被上訴人
    退休的級數應該符合七個月優惠金。依據台北市政府教育局
    91年5月7日北市教人字第091330634號函，被上訴人是91年8
    月1日被強迫退休。90年12月時，其尚未達到退休年限。爰
    基於退休金請求權，請求上訴人應給付退休鼓勵金以基本薪
    資每月4萬4,320元計算共22萬1,600元及自91年8月1日起至
    清償日止之法定利息（被上訴人於原審請求上訴人應給付被
    上訴人新台幣31萬240元及自91年8月1日起至清償日止，按
    年息百分之五計算之利息，原判決僅命上訴人給付22萬1,
    600元及其法定利息，並宣告假執行，而駁回被上訴人其餘
    之訴及假執行之聲請，駁回部分未據被上訴人上訴，不在本
    院審理範圍），並聲明：上訴駁回。
二、上訴人辯稱：上訴人90學年度因招生不足，不得已於90年8
    月6日召開教師評議委員會，依據教師法第15條，通過將包
    含原告在內等6位教師報請資遣。但因被上訴人即將符合退
    休要件，故台北市政府教育局要求上訴人將被上訴人之任職
    期間展延至91年8月1日符合退休要件時以退休方式處理，並
    要求上訴人以書面將其權益充分告知。上訴人隨即於90年11
    月29日以存證信函轉知被上訴人，並請被上訴人於90年12月
    6日前填寫退休同意書並送交上訴人，但被上訴人於同月6日
    回函拒絕退休。上訴人另於90年12月19日通知被上訴人，如
    於90年12月24 日前同意退休並辦理相關手續，上訴人同意
    發給3個月之本薪作為優惠金以為鼓勵，但上訴人於90年12
    月21日表示不接受上訴人提出之資遣或退休案，是被上訴人
    並未於90年12月24日前表示同意退休，而係遲至91年4月間
    始向上訴人學校提出自願退休。被上訴人既未於退休鼓勵金
    所定期限內承諾，且表示不接受上訴人所提之退休方案，上
    訴人之要約即失其拘束力，兩造並未就退休鼓勵金及提前表
    示自願退休等事項達成合意，是以被上訴人無權請求被告給
    付退休鼓勵金。何況優惠金亦非被上訴人於原審所言七個月
    薪資。又法定退休金已經在前案給付，雙方在本件的退休鼓
    勵金並沒有達成合意。被上訴人提出的91年6月12日第16屆
    董事會第34次董事會紀錄，與被上訴人並無關係，此為91年
    6 月的決議，自91年8月1日才施行，且未表示溯及既往適用
    於同年4月間已提出退休申請之被上訴人，且優惠金也只有5
    個月。又該董事會決議僅係上訴人之內部文件，上訴人從未
    對外發佈或公佈，更從未對外做成「凡是於91年8月1日退休
    者，均可領取伍個月本薪之鼓勵金」的意思表示，遑論與被
    上訴人依此董事會決議達成合意，且該決議並未向臺北市政
    府教育局陳報，亦未經通過核備，該決議之條件尚未成就，
    自無效力可言。朱榮祥與吳純忠是在該次會議後申請退休，
    並在91年8月1日退休。被上訴人是在91年4月提出自願退休
    ，退休日係同年7月31日，故不符該規定。至於先前的優惠
    金必須是在90年12月24日以前申請優退才能適用，被上訴人
    所說的蔡滿、高墀輝都符合上述條件，所以有給付優惠金，
    被上訴人並不符合優惠金要件。並聲明：駁回被上訴人之訴
    。
三、本院得心證理由：
(一)、「確定判決之既判力，固以訴訟標的經表現於主文判斷之事
    項為限，判決理由並無既判力。但法院於判決理由中，就訴
    訟標的以外當事人主張之重要爭點，本於當事人辯論之結果
    ，已為判斷時，其對此重要爭點所為之判斷，除有顯然違背
    法令之情形，或當事人已提出新訴訟資料，足以推翻原判斷
    之情形外，應解為在同一當事人就該重要爭點所提起之訴訟
    中，法院及當事人就該已經法院判斷之重要爭點法律關係，
    皆不得任作相反之判斷或主張，始符民事訴訟上之誠信原則
    」（最高法院73年度台上字第4062號判決要旨參照）。被上
    訴人係於91年8月1日退休，業據本院93年度北簡字第3809號
    、94年度簡上字第2號確定判決認定在案，且上訴人從未能
    提出上揭判決之認定，有何違背法令或提出新攻擊防禦方法
    ，足以推翻原判決，是上訴人不得再為相反主張，本院亦不
    得再為不同判斷。況上訴人之90年8月6日教師評審委員會會
    議決議及90年12月19日之存證信函，均認被上訴人係於91
    年8月1日退休，且上訴人於再申訴時，亦自陳「該校前教師
    乙○○在91年8月1日退休前」等語，亦有該次會議紀錄、存
    證信函及教育部中央教師申訴評議委員會再申訴評議書各一
    份在卷可參（原審卷第45-52、62頁、本院第47頁以下），
    故上訴人辯稱被上訴人係於91年7月31日退休，並非可取。
(二)、上訴人於91年6月12日召開之第16屆董事會第34次董事會臨
    時提案「本校教師倘若辦妥91年8月1日提前退休生效者，給
    予伍個月本薪（或年功薪）之鼓勵金，辦妥91年8月1日資遣
    生效且提出資遣同意書者，給予五個月本薪（或年功薪）之
    鼓勵金」，決議通過准予備查，有該次會議紀錄在卷可查（
    原審卷第124頁、本院卷第87頁），該臨時提案內容並未將
    在董事會召開前申請退休者排除在外，被上訴人主張只要符
    合91年8月1日退休生效之要件者均有適用，為可採信。被上
    訴人係於91年8月1日退休生效，已如上述，則被上訴人雖在
    91年4月即提出退休申請，其退休日為91年8月1日，自符合
    該次董事會決議通過之臨時提案之要件。
(三)、又上訴人辯稱領取退休鼓勵金為契約關係，上訴人於90年12
    月19日以存證信函對另二位教師吳純忠、朱榮祥提出要約，
    請其二人於90年12月24日提出退休申請，其二人與上訴人有
    口頭意思合致，才於91年6月21日、26日提出退休申請，有
    達成合意；且該次董事會決議尚未送經教育局備查，條件尚
    不成就云云。惟查，依財團法人中華民國私立學校教職員工
    退休撫卹基金管理委員會91年3月19日（91）基安字第040號
    函，私立學校教職員工欲在91年8月1日退休者，須自發函日
    即91年3月19日起至91年6月30日前送件，有該函在卷可稽（
    原審卷第112頁），被上訴人於91年4月間提出退休申請，依
    上開董事會會紀錄，於90年退休者給付退休者三個月之優惠
    金，而上訴人於明知被上訴人申請退休後，仍於91年6月12
    日決議於91年8月1日退休者，再加給二個月薪資，此為加給
    之恩惠性給付，且該內容顯係對符合退休條件之人均有適用
    ，亦未定提出退休申請之時間，此變更對被上訴人有利，而
    上訴人亦據以發給吳純忠、朱榮祥等人五個月之優惠金，本
    於民法第148條之誠信原則，合於相同退休條件之人均有適
    用，是被上訴人主張其應與訴外人吳純忠、朱榮祥有相同之
    給付並據以請求，為可採。再查，上揭董事會決議並非須報
    請臺北市教育局核備之重要事項，該次董事會決議亦未函送
    臺北市教育局備查，有臺北市政府教育局95年6月26日北市
    教職字第09534598600號函在卷可查。該次董事會決議說明
    (六)雖記載該臨時提案需教育局核備通過等語，然該次董事會
    決議准予備查通過者係「本校教師倘若辦妥91年8月1日提前
    退休生效者，給予伍個月本薪（或年功薪）之鼓勵金」之臨
    時提案，該臨時提案除91年8月1日提前退休生效之條件外，
    難認另附有其他條件，此觀諸上訴人未經由教育局核備即依
    上開決議發給吳純忠等人優惠金可證，是說明(六)之內容亦非
    臨時提案之本文，僅為臨時提案就行政程序所為之輔助性說
    明，自難認說明(六)關於「報請臺北市教育局備查」之內容係
    該臨時提案附加之條件，是上訴人辯稱該董事會決議之條件
    尚未成就生效云云，亦不足採。
四、綜上所述，被上訴人主張其於91年8月1日退休，依上開董事
    會決議上訴人應給予五個月退休鼓勵金為可採，上訴人抗辯
    並無可取，被上訴人請求上訴人應給付五個月本薪之鼓勵金
    共22萬1,600元及法定利息，為有理由，上訴意旨指摘原判
    決不當，求予廢棄改判，為無理由，應予駁回。
五、本件事證已明，兩造間其餘爭點、攻擊防防禦方法、提出未
    經斟酌之證據，核均與判斷結果無影響，爰不一一論駁。
六、據上論結，本件上訴為無理由，依民事訴訟法第436條之1第
    3 項、第449條第1項、第78條，判決如主文。
中    華    民    國    95    年    9     月    28    日
                民事第六庭審判長法  官  吳光釗
                                法  官  曾部倫
                                法  官  楊晉佳
以上正本係照原本作成。
本件不得上訴。
中    華    民    國    95    年    9     月    28    日
                                書記官  朱俶伶
不得上訴。


司法院資訊處製作；財團法人民間司法改革基金會備份。
